【裁判字號】    97,抗,1275
【裁判日期】    971229
【裁判案由】    聲請解除限制出境等
【裁判全文】
臺灣高等法院刑事裁定                  97年度抗字第1275號
抗  告  人
即  被  告  甲○○
選任辯護人  李勝雄律師
            廖學興律師
上列抗告人即被告因違反貪污治罪條例等案件，不服臺灣臺北地
方法院中華民國97年10月30日裁定（97年度聲字第2653號），提
起抗告，本院裁定如下：
    主  文
抗告駁回。
    理  由
一、按為進行追訴、審判或執行，刑事訴訟法明定羈押、具保、
    責付與限制住居之強制處分，以保全被告到庭接受追訴、審
    判或將來之執行，刑事訴訟法第一百零一條至第一百二十一
    條規定可資參照。而限制被告出境、出海，亦即限制被告應
    居住於我國特定領土範圍內，不得擅自出國、出海，其意在
    俾便刑事訴訟程序之進行，較之限制住居於某固定處所之範
    圍廣闊，屬限制住居方法之一，且相較於羈押處分之嚴重手
    段，限制出境、出海處分屬輕微之對人強制處分。又人民固
    有遷徙自由，然為維持社會秩序或增進公共利益，得以法律
    限制之，憲法第十條、第二十三條分別定有明文，是為確保
    國家刑罰權之實現，以維公共利益，法院自得依刑事訴訟法
    之規定，於個案審酌人權保障及公共利益之均衡維護而為裁
    量，對被告遷徙自由予以限制。次按刑事訴訟法第一百零一
    條第一項所規定「犯罪嫌疑重大」，此項實質要件之關鍵在
    於「嫌疑」重大，而非「犯罪」重大，蓋嫌疑重大者，係指
    有具體事由足以令人相信被告可能涉嫌其被指控之犯罪，與
    認定犯罪事實所依憑之證據需達無合理懷疑之程度，尚屬有
    別，故法院決定強制處分與否，自毋庸確切認定被告有罪，
    僅需公訴人出示之證據，足使法院相信被告極有可能涉及被
    訴犯罪嫌疑之心證程度即屬已足。再者，刑事訴訟法第一百
    零一條第一項將訊問被告列為羈押之要件，考其立法意旨，
    乃在於被告人別之辨識及其有無羈押原因之判明，法院於審
    理期日，依法訊問被告，即屬踐行羈押前訊問之程序，被告
    既經法院確定人別無誤，嗣經認有羈押之原因，即難以法院
    於羈押前未再訊問被告，而指摘此項程序有違刑事訴訟法第
    一百零一條第一項被告於羈押前應經法官訊問之要件。
二、原裁定意旨略以：抗告人即被告甲○○因違反貪污治罪條例
    等案件，由檢察官起訴後，業經原審法院於民國九十五年十
    二月十五日訊問抗告人，且依檢察官起訴書及歷次補充理由
    書列載之犯罪事實及證據，足認被告涉犯貪污治罪條例第五
    條第一項第二款及刑法第二百十六條、第二百十條、第二百
    十四條等罪嫌重大，且其中貪污治罪條例第五條第一項第二
    款利用職務機會詐取財物罪，係最輕本刑七年以上有期徒刑
    之罪，已該當刑事訴訟法第一百零一條第一項第三款之事由
    。又抗告人於九十五年十二月十五日庭訊後，經原審法院多
    次傳喚，均提出國立臺灣大學醫學院附設醫院（下稱臺大醫
    院）所出具之診斷證明書，以身體狀況不宜出庭為由而未到
    庭，然於九十七年一月十二日、同年三月二十二日卻外出投
    票，業經國內各大媒體廣泛報導，為法院依職權已知悉之事
    項。嗣原審法院定於九十七年九月十九日再次傳訊抗告人到
    庭應訊，並事先函請臺大醫院予以適當醫療支援，協助抗告
    人到庭，惟抗告人於開庭前夕僅由其選任辯護人李勝雄律師
    遞狀表明請假之旨，且未附具體事證，在原審法院未允准之
    情形下，擅自不到庭，顯有意延滯訴訟進行、藐視法律之心
    態。原審因以抗告人之情況，非無外出甚或出境之可能性，
    非予限制出境、出海，不能擔保訴訟之進行。經權衡人權保
    障及公益目的等各種情狀，認抗告人仍有限制出境、出海之
    必要，而駁回其解除限制出境、出海之聲請等語。
三、抗告意旨略以：(一)限制出境性質上屬限制住居之處分。原審
    法院審理抗告人被訴違反貪污治罪條例等案件以來，始終認
    抗告人並無應予羈押、具保、責付或限制住居之具體事由，
    而未對抗告人為該等強制處分，茲遽諭知限制抗告人出境、
    出海，卻未依刑事訴訟法第一百零一條之二規定先行訊問抗
    告人，並告知限制抗告人出境、出海所依據之事實及理由，
    逕限制抗告人出境、出海，顯非適法。(二)抗告人自始均配合
    檢調之調查，並尊重法院之審理程序，實無限制出境、出海
    之理由及必要性，原裁定以「抗告人所涉犯之貪污治罪條例
    第五條第一項第二款，係最輕本刑七年以上有期徒刑之罪，
    具有刑事訴訟法第一百零一條第一項第三款事由」及「抗告
    人於九十七年一月十二日、同年三月二十二日有外出投票之
    事實」為由，限制抗告人出境、出海，欠缺合理根據，亦有
    不當連結之謬誤，顯有違比例原則。(三)抗告人雖涉犯上開條
    例等罪，惟仍應經法院為證據調查之嚴格證明，始足論斷抗
    告人有無犯罪事實，原裁定駁回抗告人聲請解除限制出境、
    出海，有違無罪推定原則，顯係違法，懇請本院撤銷原裁定
    云云。
四、按法院對被告是否執行羈押或逕命具保、責付、限制住居等
    處分，本質上係為使訴訟程序得以順利進行或為保全證據或
    為保全對被告刑罰執行之目的，而對被告所實施之強制處分
    ，而被告有無施予上開強制處分之必要，法院自得就具體個
    案情節，依訴訟進行狀況，予以斟酌決定，如就客觀情事觀
    察，法院所為強制處分之裁定，在目的與手段之間衡量並無
    明顯違反比例原則之情形，即無違法或不當可言。刑事訴訟
    法關於限制被告人身自由之強制處分，依該法第一百零一條
    至第一百零一條之二之規定，有羈押、具保、責付或限制住
    居等強制處分，而限制被告出境、出海（即限制住居手段之
    一種），屬最輕微之強制處分。抗告人因涉犯貪污治罪條例
    第五條第一項第二款利用職務機會詐取財物罪及刑法第二百
    十六條、第二百十條、第二百十四條行使偽造私文書等罪，
    經檢察官起訴後，原審法院已於九十五年十二月十五日訊問
    抗告人，並告知其所涉之犯罪事實、起訴法條及認定犯罪之
    證據，且抗告人亦就其被訴之犯罪事實為答辯。而其中利用
    職務機會詐取財物罪之最輕本刑為七年有期徒刑，合於刑事
    訴訟法第一百零一條第一項第三款所列情形。原審審理之初
    ，雖未對抗告人為強制處分，然原審定於九十七年九月十九
    日傳訊抗告人到庭應訊，並事先函請臺大醫院予以適當醫療
    支援，協助抗告人到庭，惟抗告人於開庭前夕僅由其選任辯
    護人李勝雄律師遞狀表明請假之旨，但未附具體事證，在未
    獲原審法院允准之下，擅不到庭等情，有送達證書影本、原
    審法院九十七年九月十九日報到單及準備程序筆錄影本、李
    勝雄律師於九十七年九月十八日提出之聲請狀影本附卷可憑
    。原審法院乃以抗告人涉犯前開貪污治罪條例第五條第一項
    第二款之罪嫌重大，並符合刑事訴訟法第一百零一條第一項
    第三款規定之事由，且斟酌抗告人無正當理由擅不到庭，為
    確保將來訴訟程序之進行，而採取限制抗告人出境、出海最
    輕微之強制處分，並無不當，且與比例原則無違，亦未逾越
    必要程度。抗告意旨，置原裁定之論述於不顧，徒憑己意，
    指摘原審係以其二次外出投票為由，而限制出境、出海云云
    ，自有誤解。再者，本案尚未判決確定，抗告人是否犯有前
    揭罪名，仍待法院調查審理，法院為確保追訴、審判之進行
    ，自得採取羈押、具保、責付、限制住居等保全措施，俾使
    審判程序順利進行及案情得以早日查明，故原審法院斟酌訴
    訟程序之進行及抗告人之各種情節，決定採取限制抗告人出
    境、出海之強制處分，為原審法院職權之適法行使，殊與無
    罪推定原則不相違背。
五、綜上所述，原審法院審酌認仍有限制抗告人出境、出海之必
    要，核屬原審審判職權之適法行使，且已屬最輕之強制處分
    手段，其駁回抗告人解除限制出境、出海之聲請，於法尚無
    違誤。抗告意旨執原裁定已說明論駁之事項，仍徒憑己意，
    再事爭執，尚難認為有理由，應予駁回。
據上論結，應依刑事訴訟法第四百十二條，裁定如主文。
中    華    民    國    97    年    12    月    29    日
                  刑事第二十一庭審判長法  官  蔡彩貞
                                      法  官  許永煌
                                      法  官  曾家貽
以上正本證明與原本無異。
不得再抗告。
                                      書記官  廖素花
中    華    民    國    98    年    1     月    5     日


司法院資訊處製作；財團法人民間司法改革基金會備份。
